【裁判字號】    98,上易,492
【裁判日期】    980831
【裁判案由】    分割共有物
【裁判全文】
臺灣高等法院民事判決                 98年度上易字第492號
    上  訴  人  玄○○呂任堂.
                未○○
                Ｏ○
                ｋ○○
                己○○
                甲Ｐ○
                甲黃○
                甲Ｋ○○
                戌○○
                甲Ｍ○譚江玉.
                甲Ｌ
                天○○
                ｆ○○兼馬峻.
                ｅ○○兼馬峻.
                ｄ○○馬峻章.
                ｇ○○馬峻章.
                甲未○
                甲地○
                丁○○張金英.
                乙○○張金英.
                丙○○張金英.
                甲○○張金英.
                Ｔ○○
                Ｄ○○
                甲Ｂ○
                甲玄○(蔡學才.
                甲丁○
                Ｐ○○
                Ｘ○○○孫官.
                甲宙○
                ｂ○○
                甲Ｇ○盧精忠.
                甲Ｄ○盧精忠.
                甲Ｅ○盧精忠.
                甲Ｈ○○
                寅○
                Ｗ○○
                Ｆ○○吳本公.
                宇○○
                甲申○
                辰○○
                午○○(兼吳依.
                申○○(兼吳依.
                巳○○(兼吳依.
                酉○○(兼吳依.
                亥○○馬樹善.
                Ｃ○○
                甲Ａ○
                甲Ｏ○○
                庚○○(兼李寶.
                甲亥○洪宗堂.
                甲戌○練忠梅.
                ｔ○○練忠梅.
                甲巳○王震之.
                Ａ○○古炳坤.
                ｍ○○○為楊.
                ｖ○○許蕭秀.
                ｕ○○許蕭秀.
                甲Ｎ○嚴余冬.
                甲宇○○○○○.
                甲午○湯志雲.
                卯○○周慶三.
                Ｈ○○周慶三.
                Ｉ○○周慶三.
                Ｎ○○周慶三.
                壬○○周慶三.
                癸○○周慶三.
                Ｍ○○周慶三.
    上  一  人
    法定代理人  Ｌ○○
                ｐ○○
    上  訴  人  Ｒ○○田詹巧.
                甲酉○(林康康--遺產管理人行政院國軍退除
                甲辰○(楊為福.
                Ｇ○○沈國昌.
                ｑ○○
                Ｓ○○
                ｒ○○李景新.
                甲Ｉ○鍾仁麟.
                甲Ｊ○鍾仁麟.
                黃○○
                ｙ○○
                ｈ○○(邵梅芝.
                ｎ○○(邵梅芝.
                ｏ○○(邵梅芝.
                ｓ○○原名張.
                Ｑ○○吳美月.
    被上訴人    丑○○○
                Ｕ○○
                甲丙○○
                甲Ｆ○○
                地○○(呂梅桂.
                甲Ｃ○○
                Ｙ○○
                ｃ○○
                ａ○○
                Ｚ○○
                ｉ○○
                甲天○○
                子○○(張上海.
                ｌ○○
                甲卯○曾得壽.
                甲丑○曾得壽.
                甲寅○曾得壽.
                退除役官兵輔導委員會桃園榮民服務處即翟朝
                臣之遺產管理人
    上  一  人
    法定代理人  ｊ○○
    被上訴人    宙○○
                辛○○王先華.
                Ｂ○○王先華.
                Ｋ○○周明聰.
                Ｊ○○周明聰.
                財團法人私立南亞科技大學
    上  一  人
    法定代理人  戊○○
    被上訴人    ｚ○○陳光榮.
                甲乙○陳光榮.
                甲甲○陳光榮.
                ｗ○○
                ｘ○○
                Ｅ○陳光梓之.
                甲辛○(陳光梓.
                甲壬○(陳光梓.
                甲庚○(陳光梓.
                甲子○(陳光梓.
                甲己○(陳光梓.
                甲戊○(陳光梓.
                甲癸○(陳光梓.
                Ｖ○○
上列當事人間請求分割共有物事件，上訴人對於中華民國97年12
月31日臺灣桃園地方法院83年度訴更一字第1號第一審判決提起
上訴，本院判決如下：
    主  文
上訴駁回。
第二審訴訟費用由上訴人負擔。
    事實及理由
一、按訴訟標的對於共同訴訟之各人必須合一確定者，如共同訴
    訟人中一人之行為有利益於共同訴訟人者，其效力及於全體
    ，民事訴訟法第56條第1款定有明文。 查本件上訴人於原審
    對被上訴人提起分割共有物訴訟，性質上屬必須合一確定之
    共同訴訟，故雖上訴人玄○○單獨提起上訴，惟衡其行為乃
    有利益於共同訴訟人，且其上訴合法，依上開規定，未○○
    以次其餘上訴人應視同上訴（最高法院20年上字第1520號判
    例參照），爰併列其等為上訴人。合先敘明。
二、又原告之訴，依其所訴之事實，在法律上顯無理由者，法院
    得不經言詞辯論，逕以判決駁回之，民事訴訟法第249條第2
    項定有明文。 此項規定，於第二審程序準用之，同法第463
    條亦有規定（最高法院42年台上字第526號判例、 82年度台
    上字第2309號及89年度台上字第1786號判決參照）。
三、本件上訴人在原審起訴主張：兩造共有坐落桃園縣中壢市○
    ○段112、112-1、112-2、112-3、112-4地號土地5筆（各共
    有人之所有權應有部分均如附表所示），因多次協議分割不
    成，且亦無因物之使用目的不能分割或契約訂有不分割之期
    限等語， 爰依民法第823條第1項及第824條之規定，求為准
    予原物分割如附圖所示之判決。原審對於上訴人之請求，以
    顯無理由，不經言詞辯論而判決駁回上訴人之訴，上訴人不
    服，提起上訴，並於本院聲明：(一)原判決廢棄。(二)准就
    兩造共有坐落桃園縣中壢市○○段112、112-1、112-2、112
    -3、112-4地號土地5筆，依如附表所示兩造應有部分計算之
    面積，並依附圖所示位置，予以原物合併分割。
四、本件未經言詞辯論，被上訴人部分無聲明及陳述。
五、查本件依上訴人起訴之事實，係主張其等均為系爭土地之共
    有人，得處分系爭土地，故請求分割系爭土地。惟原審依上
    訴人庚○○、午○○、申○○、巳○○、酉○○提出之聲明
    承受訴訟狀得知庚○○之被繼承人李寶雲及午○○、申○○
    、巳○○、酉○○之被繼承人吳依闊已於89年及79年間死亡
    及有繼承之事實，以及系爭土地共有人仍列庚○○、吳依闊
    ，尚未依法為繼承登記。 而民法第759條明定因繼承取得不
    動產物權者，非經登記不得處分其物權，及分割共有物乃處
    分物權行為，故上訴人庚○○、午○○、申○○、巳○○、
    酉○○如未就李寶雲、吳依闊所有土地所有權應有部分為繼
    承登記，其等該部分訴權存在之要件即有欠缺，乃先於97年
    2月27日、97年 6月13日及97年10月27日3度裁定命上訴人補
    正，惟彼等始終不為補正。乃依民事訴訟法第249條第2項規
    定，以依上訴人所訴之事實，在法律上顯無理由，不經言詞
    辯論，逕以判決駁回上訴人在第一審之訴，核無不合。上訴
    論旨雖略以：原審得於分割共有物之實體判決中同時命為繼
    承登記之判決以解決上開問題，不應以一時尚未補正辦理繼
    承登記之程序問題駁回上訴人之訴，況原審已經為調查及裁
    定命當事人補正，顯已行調查證據程序，自應依言詞辯論而
    為判決，不得依民事訴訟法第249條第2項逕為判決云云，指
    摘原判決不當，求予廢棄改判。惟按分割共有物為處分行為
    ，依民法第759條規定，非經為所有權登記之土地共有人，
    無處分權可資行使，法院自無從基此為裁判分割。上訴人提
    起本件分割共有物訴訟，惟未經辦理（繼承）登記為系爭土
    地共有權人，其請求分割共有物之訴權自有缺失，應由上訴
    人自行補正登記完畢，法院始得據為裁判分割，上訴人不得
    於訴訟中併為對己為先辦理繼承登記之請求，故上訴人所云
    得於分割共有物實體判決中另為命上訴人辦理繼承登記之判
    決，並非有據，其上訴顯非有理，爰不經言詞辯論程序，逕
    以判決駁回本件上訴。
六、據上論結，本件上訴顯無理由，依民事訴訟法第449條第1項
    、第463條、第249條第2項、第78條，判決如主文。
中    華    民    國    98    年    8     月    31    日
                    民事第十六庭
                        審判長法  官  劉靜嫻
                              法  官  呂淑玲
                              法  官  謝碧莉
正本係照原本作成。
不得上訴。
中    華    民    國    98    年    8     月    31    日
                              書記官  李翠齡

司法院資訊處製作；財團法人民間司法改革基金會備份。
